臺灣臺北地方法院民事判決　九十一年度簡上字第三二二號
　　上　訴　人　乙○○
　　法定代理人　丙○○
　　訴訟代理人　甲○○
右當事人間請求清償借款事件，上訴人對於中華民國九十一年三月七日本院台北簡易
庭九十一年度北簡字第一五六七號第一審判決提起上訴，本院判決如左：
    主    文
原判決命上訴人給付被上訴人逾新台幣肆拾萬元及自民國九十一年一月十二日起至清
償日止，按週年利率百分之五計算之利息部分暨該部分訴訟費用負擔之裁判均廢棄。
右廢棄部分，被上訴人第一審之訴駁回。
其餘上訴駁回。
第一、二審訴訟費用均由上訴人負擔。
    事    實
甲、上訴人方面：
一、聲明：
    原判決廢棄；被上訴人第一審之訴駁回。
二、陳述：除與原審判決書所載者相同茲予引用外，補稱：
（一）上訴人擔任訴外人陞陽（應為暘之誤）航空貨運承攬股份有限公司（下稱陞暘
      航空）之總經理，於民國八十八年五月三十一日向陞暘航空借款新台幣（下同
      ）二百萬元，並簽發受款人陞暘航空，面額二百萬元，委託台北區中小企業銀
      行德惠分行付款之支票以為清償，故本件借貸關係存在於上訴人與陞暘公司間
      ，與被上訴人無關。
（二）被上訴人提出之本票四紙，僅能證明上訴人借得之二百萬元，係由被上訴人所
      支付，但不能證明兩造之間有借貸之合意，蓋當事人於締結金錢借貸契約後，
      債權人以第三人之帳戶匯款或交付第三人簽發之客票方式兌現，乃商業上常見
      之交易習慣，且債權人以何方式支付款項，債務人並權置喙。倘不問契約之當
      事人為何人，而逕認定實際支出款項者為債權人，則將發生締約當事人與實際
      支付款項之人，均同時向債務人主張債權之窘境。且上訴人倘係向被上訴人借
      款，本可簽發以被上訴人為受款人之支票，並無再以陞暘航空為受款人之必要
      。
（三）被上訴人尚積欠上訴人美金三千八百四十一元，如借貸關係存在於兩造間，上
      訴人亦得以該債權於被上訴主張金額之範圍內抵銷。
三、證據：
　　除援用原審之立證方法外，補提出支票、帳款明細表、收款單。
乙、被上訴人方面：
一、駁回上訴。
二、陳述：除與原審判決書所載者相同茲予引用外，補稱：
（一）上訴人業於原審自認兩造之間之有二百萬元之消費借貸關係；而上訴人係於八
      十八年五月三十一日向被上訴人借得前開款項後，始於八十八年六月一日應徵
      陞暘航空，其借款在先而任職在後。又上訴人所簽發之支票，並未記載發票日
      係一無效票據，並無受款之動機及事實，不足證明有何受款之對象。
（二）陞暘航空與被上訴人之法定代理人雖同為一人，但兩家公司之法人格獨立，被
      上訴人簽立本票借款予上訴人，與陞暘航空無關，且陞暘航空係剛成立之公司
      ，並無能力借款予上訴人。
（三）上訴人提出海運十四筆美金三千八百四十一元之明細表，係上訴人自行製作之
      文書，並非訴外人龍運有限公司（下稱龍運公司）之請款單，而被上訴人與龍
      運公司間帳款金額有誤差，雙方均有應收、應付帳款，被上訴人並不同意由第
      三人代為處理；且其中第十一筆款項係陞暘航空之業務，非被上訴人；明細表
      上記載代黃先生支付美金五百七十元，亦非被上訴人；國外代理帳款美國芝加
      哥計美金一五三．三六元為龍運公司委託陞暘航空代收款，其中一筆美金六七
      ．五對方未付；國外代理帳目大阪美金九五六．一元為龍運公司委託陞暘航空
      代收款，數目錯誤，係代收日幣及其中支付美金一三．六九元，轉匯率後實際
      為美金八八二．九六元，被上訴人已於八十八年十二月十日交汎亞銀行台北分
      行匯款代付結清。
（四）國內代理帳款美金一一六．一三元為龍運公司委託陞暘航空代付款；多收國內
      客戶帳款新台幣一萬元，並無憑證，且應該係陞暘航空提高銷售金額；應退佣
      金新台幣一萬五千一百零五元，指證不清，且無證據；八十八年十月薪資二筆
      十三萬五千元，均非被上訴人之員工；龍運公司與陞暘航空之帳單均以英文公
      司名稱記載。
三、證據：
　　除援用原審之立證方法，補提出履歷表、營利事業登記證、帳目明細表、匯出匯
　　款申請書、營運計劃書。
    理　　由
一、兩造爭執之要旨：
　　被上訴人起訴主張：上訴人於八十八年五月三十一日向伊借款二百萬元，伊已如
    數交付，上訴人簽發未載發票日，以伊轉投資公司陞暘航空為受款人之同面額支
    票以為證明，前開款項，上訴人陸續清償一百六十萬元後，自八十九年十月起即
    未為清，迄今尚欠四十萬元，爰依消費借貸契約，求為判決上訴人給付四十萬元
    及自八十九年十一月一日起至清償日止之法定遲延利息等語。上訴人則以：上訴
    人因擔任陞暘航空之總經理，而向陞暘航空借款二百萬元，由被上訴人代陞暘航
    空支付借貸款項，兩造之間並無借貸關係存在；且上訴人曾代被上訴人支付美金
    三千八百四十一元，亦得以該債權於被上訴人請求之金額範圍內為抵銷等語，資
    為抗辯。
二、得心證之理由：
　　被上訴人主張上訴人向伊借款二百萬元之事實，提出本票為證，上訴人雖不否認
　　自被上訴人處收受前開款項，惟否認兩造間有任何消費借貸關係，並以前開情詞
　　置辯。經查：
　　（一）被上訴人主張借貸關係存在於兩造間之事實，業據上訴人於原審所自認，
　　　　　上訴人並以陞暘航空尚欠伊三十餘萬元，請求法院以抵銷方式處理（見原
　　　　　審卷第十三頁）；雖上訴人於上訴後以其簽發受款人為陞暘航空未載發票
　　　　　日之支票，辯稱借貸關係存在於陞暘航空間。惟前開借貸款項係由被上訴
          人支付，而上訴人簽發之支票又係交付予被上訴人持有，並非陞暘航空；
          且前開支票並未記載發票日，而不生票據之效力，足見上訴人簽發支票之
          目的，在證明借款之事實，並非作為清償之方式，故尚難以支票受款人之
          記載，即認定借貸關係成立於上訴人與陞暘航空之間。
　　（二）系爭借貸關係既存在於兩造之間，已如前述，陞暘航空與被上訴人具有不
　　　　　同之法人格，則上訴人以陞暘航空尚積欠其三十餘萬元主張與本件債權抵
　　　　　銷，顯無理由；又上訴人另辯稱被上訴人積欠其代墊運費美金三千八百四
　　　　　十一元之事實，固據提出帳款明細表、收款單為證，但為被上訴人所否認
　　　　　，而前開文書，均係上訴人自行製作，上訴人既未能進一步證明代墊款之
　　　　　事實，則主張以代墊款美金三千八百四十一元抵銷被上訴人之借貸債權，
　　　　　亦屬無據。
三、按借用人應於約定期限內，返還與借用物種類、品質、數量相同之物，未定返還
    期限者，借用人得隨時返還，貸與人亦得定一個月以上之相當期限，催告返還。
    為民法第四百七十八條所有定明文。兩造既未約定上訴人應於何時返還借款，則
    依前開規定，被上訴人得定一個月以之相當期限催告，上訴人自受催告時起經一
    個月後，即應負給付遲延責任。故被上訴人依消費借貸契約，請求上訴人給付四
    十萬元及自九十一年一月十二日起至清償日止之法定遲延利息，為有理由，應予
    准許；逾此部分之請求，則無理由，應予駁回。原審就前開不應准許之部分，為
    上訴人敗訴之判決，顯有違誤，上訴意旨指摘原判決不當，求予廢棄改判，為有
    理由，應由本院廢棄改判如主文第一、二項所示；至於應准許部分，原審為上訴
    人敗訴之判決，並無違誤，上訴意旨指摘原判決不當，求予廢棄改判，顯無理由
    ，應予駁回。
四、據上論結，本件上訴為一部有理由，一部無理由，依民事訴訟法第四百三十六條
    之一第三項、第四百四十九條第一項、第四百五十條、第七十九條但書，判決如
    主文。
中　　　華　　　民　　　國　　九十一　　年　　 十一　　 月　　二十七　　日
                                            民事第五庭審判長法官　吳青蓉
                                                            法官  林秀圓
                                                            法官  吳素勤
右正本係照原本作成
本件不得上訴
中　　　華　　　民　　　國　　九十一　　年　　 十一　　 月　　二十七　　日
　　　　　　　　　　　　　　　　　　　　　　　　　　　法院書記官　曾寶生
附註：
民事訴訟法第四百六十六條之一（第一項、第二項）：
對於第二審判決上訴，上訴人應委任律師為訴訟代理人。但上訴人或其法定代理人具
有律師資格者，不在此限。
上訴人之配偶、三親等內之血親、二親等內之姻親，或上訴人為法人、中央或地方機
關時，其所屬專任人員具有律師資格並經法院認為適當者，亦得為第三審訴訟代理人
